臺灣士林地方法院民事判決　　　　　　　 87年度訴字第336號
原　　　告　乙○○
訴訟代理人　林辰彥律師
複代理人　　張凱輝律師
　　　　　　黃淑怡律師
　　　　　　施裕琛律師
　　　　　　陳家慶律師
被　　　告　丙○○
被　　　告　元大京華證券股份有限公司
法定代理人　甲○○
訴訟代理人　黃文昌律師
當事人間刑事附帶民事訴訟請求損害賠償事件，本院於民國94年
10 月18 日言詞辯論終結，判決如下：
    主  文
原告之訴及假執行之聲請均駁回。
訴訟費用由原告負擔。
    事實及理由
一、原告主張：
（一）被告丙○○為被告元大京華證券股份有限公司（前為京華
      證券股份有限公司，嗣經合併改名，以下簡稱京華證券公
      司）之營業員，接受原告委託代為買賣股票，自民國84年
      2 月8 日起至同年10月7 日會算為止，被告丙○○擅自出
      售原告所有如附表所示股票，計有國產11萬股、台光8 萬
      股、華紙1 萬股、中紡2 萬股、國壽4 千股、中工5 萬股
      、華銀3 千股、聯發2 萬5 千股、一銀5 千股、中纖2 萬
      2 千股、寶建9 千股，原告因而受有新台幣（下同）9,06
      2,612元之損害。
（二）被告丙○○又於84年8 月12日侵占原告委託代為辦理領取
      之國產股票股息14,700股，以同日國產收盤價每股17.4元
      計算，原告受有254,648 元之損害。
（三）被告丙○○故意侵害原告權利，被告京華證券公司為被告
      丙○○之僱用人，依法應負連帶賠償責任，爰依民法第18
      8條及第185條侵權行為之規定，請求被告連帶賠償等語。
（四）原告並聲明：
  １、被告應連帶給付原告9,317,260 元，及自84年10月7 日起
      至清償日止，按年息百分之5計算之利息。
  ２、原告願供擔保，請准宣告假執行。
二、被告則以：
（一）被告丙○○未於最後言詞辯論期日到場，據其先前到庭之
      陳述略以：
      被告丙○○並未侵占盜賣原告之股票，原告買股票時有向
      金主借錢，原告有還部分錢，並拿回部分股票，沒還錢部
      分，股票則由金主拿回去處理，且金主要賣股票尚須原告
      出具委託書，始得由金主之戶頭賣出股票，原告係因不能
      還錢才出具委託書賣股票等語。被告丙○○並聲明駁回原
      告之訴。
（二）被告京華證券公司則以：
    １、原告之印章，均由其自行保管，並無交由被告丙○○持
        有，此業經被告丙○○陳明，且原告之有價證券集中保
        管帳戶為免交割帳戶，故買賣股票時無須使用印章，僅
        於向交割銀行領取款項，及自集中保管帳戶領出股票時
        始須使用印章，原告既未舉證被告丙○○有盜用原告印
        章領取股票之行為，自無從證明被告丙○○有侵占原告
        股票及盜賣之事實。且原告曾委請被告丙○○代覓金主
        融資買賣股票，原告並提供股票與金主質押作為擔保，
        另被告丙○○亦係基於原告授權，為原告設立印鑑卡並
        代其領取國產配股，是以原告既交付印章並授權被告丙
        ○○辦理借款、領出股票、領取股息等事宜，且原告亦
        未能舉證證明被告丙○○盜用印章或侵占股票盜賣，則
        被告丙○○對原告其並無故意之侵權行為，被告京華證
        券公司亦無依民法第188 條規定負連帶賠償責任。
    ２、又本件原告既為集保免交割戶，買賣股票無庸印章自集
        保帳戶領出股票，僅於買賣以外，自集保帳戶領出股票
        始需蓋用原告印章，故原告將印章交付被告丙○○時，
        即明知印章應係作為買賣股票以外之用途，而被告丙○
        ○為被告京華證券公司之營業員，其僅有權負責接受客
        戶委託買賣有價證券，而不及其他業務，有關客戶買賣
        股票後銀行款項之存取，或自集保帳戶領出股票，均非
        證券商營業員之職務行為，如被告丙○○私下為原告從
        事其業務外違反證券法令之行為，均非營業員之執行職
        務行為甚明，故證券商亦無須連帶負賠償責任，故原告
        之主張，應無理由。
    ３、被告京華證券公司並聲明：
    （１）駁回原告之訴及假執行之聲請。
    （２）如受不利判決，被告願以現金或銀行可轉讓定期存單
          供擔保，請准免假執行。
三、本件被告丙○○未於最後言詞辯論期日到場，核無民事訴訟
    法第386 條各款所列情形，爰依原告之聲請，由其一造辯論
    而為判決。
四、原告主張被告丙○○為被告京華證券公司營業員，自83年底
    起，接受原告委託買賣股票等情，已據原告提出對帳單為證
    ，且為被告所不爭執，故原告此部分之主張，應堪信為真實
    。
五、原告主張被告丙○○侵占並盜賣原告所有如附表所示股票等
    情，則為被告丙○○所否認，並以前開情詞置辯，經查：
（一）原告於85年5 月25日之刑事附帶民事起訴狀中主張，被告
      丙○○擅自出售其所有如附表所示之股票，且於被告丙○
      ○刑事業務侵占之相關自訴案件85年5 月23日訊問中指訴
      ，其將印鑑章交付被告丙○○保管，被告將附表所示股票
      出賣，此經本院調閱同院85年度自字第140 號刑事案卷查
      明屬實，惟原告嗣又改稱系爭股票其有委託被告丙○○出
      賣，但被告丙○○均未將賣得款項匯入原告帳戶，此亦有
      85 年5月30日訊問筆錄附於前開刑事案卷可稽（見該卷第
      21 頁）， 是原告既自承係其委託被告丙○○出賣系爭股
      票，則其主張被告丙○○利用保管印鑑之便侵占系爭股票
      並予盜賣云云，即非可採。
（二）原告復主張其84年7 月19日委託被告丙○○領出附表編號
      1、2 所示股票，質借1,500,000 元，又於84年7 月26日
      委託被告丙○○領出附表編號3 、4 、5 所示股票，質借
      1,200,000 元，詎被告丙○○以原告之印章填具委託他人
      帳戶賣股之委託書，持向訴外人謝茂松等金主質押借款，
      將所借款項2,700,000 元侵占入己云云，惟查：
  １、原告確曾經由被告丙○○向他人借款買賣股票，並以股票
      交予他人質押，且依原告自行結算結果，尚積欠240 餘萬
      元未清償等情，業據原告於前開刑事案件中陳明（見本院
      前開刑事卷第1 卷第24頁聲請調查證據狀），另原告亦不
      否認被告丙○○及訴外人單慧貞、唐燮光、許正忠、許正
      陽、程敦華、黃秋華等人，於83年7 月19日至83年9 月15
      日期間，匯入其銀行帳戶之金額達11,689,070元，並提出
      存摺、匯款申請書為證，而單慧貞、唐燮光之帳戶存摺係
      由被告丙○○使用；許正忠、許正陽兄弟二人的帳戶都是
      姊夫謝茂松在使用；謝茂松所使用許氏兄弟及友人黃秋月
      之帳戶，自84年間開始資金由帳戶內出入借錢給被告丙○
      ○，被告丙○○會交付股票為質，如期還錢便返還股票，
      否則即利用許氏兄弟之戶頭將股票變賣，但並不知道被告
      丙○○借錢之流向等情，業經證人單慧貞、許正忠、謝松
      茂等人分別於前開刑事案件中證述屬實（見本院前開刑事
      卷第1 卷第221 頁、第2 卷第100 頁至第102）， 足見原
      告確有透過被告丙○○提供股票為質，向訴外人謝茂松等
      借款。
  ２、而原告之妻林吳麗美於前開刑事案件之上訴後，亦於台灣
      高等法院89年度上更（一）字第1147號審理中證稱：附表
      編號1 、2 所示股票所借得之1,500,000 元，及附表編號
      3 、4 、5 所示股票所借得之1,200,000 元皆有匯入原告
      帳戶等語（見前開上訴案卷第61頁），故原告主張被告受
      其委託持股票向金主借款2,700,000 元後，未將款項交付
      而侵占之事實，亦難信為真實。
（三）原告主張被告丙○○自84年8 月12日起至84年9 月12日止
      ，利用代保管原告印鑑及集中保管帳戶存摺之便，未得原
      告同意，連續盜用印鑑蓋於「領回股票申請書」，持向被
      告京華證券公司集中保管帳戶櫃檯人員申請領取原告如附
      表編號6 至14所示之股票，致櫃檯人員誤認係原告本人欲
      領取，而交付被告丙○○各該股票，被告丙○○再盜用原
      告印鑑蓋用於「委託書」、買進清單及賣出清單，用以向
      訴外人謝茂松質押借款一節，經查：
  １、原告雖主張其印鑑及證券集中保管帳戶存摺均交由被告丙
      ○○保管云云，然為被告丙○○所否認，原告亦未舉證以
      實其說，已難遽信為真實，且原告自83年底始結識被告丙
      ○○，雙方前亦非故舊親誼，被告丙○○僅係原告委託證
      券買賣之營業員，原告既從事證券投資，當知憑印鑑及證
      券存摺可領出股票，衡情原告應無將印鑑、證券集中保管
      帳戶存摺全部交由被告丙○○之理。
  ２、且查，客戶欲自證券公司之有價證券集中保管帳戶內，領
      出股票時，需核對印鑑，此據證人即京華證券公司職員黃
      鳳珠於本院相關刑事案件審理中供述明確，且亦有有價證
      券集中保管帳劃撥作業辦法可據，證人黃鳳珠並於刑事庭
      證稱：被告（指丙○○）有幫原告領集保戶股票，但自訴
      人（即原告）每次都有在場，次數很多，記不清，領取股
      票之原因不知，只要拿印鑑，就可領股票等語（見本院前
      開刑事卷第1 卷第125 頁），而原告自84年7 月5 日至94
      年9 月12日曾多次領回股票，亦有證人黃鳳珠所提之存券
      領回申請書影本多紙附於本院前開刑事卷可稽（同前卷第
      135 頁至147 頁），原告對該等存券領回申請書上所蓋用
      印鑑真正亦不否認，自堪認領取股票時所使用原告之印鑑
      章確屬真正，而原告就系爭印鑑均由被告丙○○保管一節
      ，未能舉證，縱認原告確將印鑑交付被告丙○○屬實，然
      就被告丙○○有盜用印鑑或逾越授權使用之事實，亦需由
      原告負舉證之責，然依證人黃鳳珠所證，原告於被告丙○
      ○領出股票時多次在場，且原告亦未能就被告丙○○未經
      其同意使用印鑑舉證證明，故尚難認定被告丙○○有偽造
      文書或侵占之侵權行為。
  ３、原告就其委託被告丙○○質押股票借款之事實，並不否認
      ，惟否認有約定未還錢可變賣股票，並稱其不懂質押股票
      可借幾成，都是被告丙○○幫其處理，利息其亦不知，丙
      ○○算多少就多少等語（見本院前開刑事卷第2 卷第122
      頁），經查，原告委託被告丙○○向訴外人謝茂松等人所
      借得之款項，多係作為原告買入股票價金交割之用，此有
      原告所提彰化銀行活期儲蓄存款存摺可憑，堪認原告係因
      買入股票交割股款之需求，始委由被告丙○○借款週轉，
      而被告丙○○僅係證券公司營業員，依常情亦無鉅額資金
      可供他人借貸，故原告應知被告丙○○係向所謂金主質押
      股票貸得資金。原告雖否認曾同意如未還款可變賣質押股
      票云云，惟原告於刑事案件審理中亦不否認其曾簽署空白
      委託書，雖其辯稱不知委託書作何用途，惟該委託書明載
      係同意委託受託人使用特定帳號賣出特定股票，並於成交
      後代為辦理交割及領取股款事宜，此乃俗稱丙種墊款之融
      資方式，即借款人持股票質押借款，惟因股價波動影響擔
      保品價值，貸予人為保障其借款債權，要求借款人事先預
      行書立委託書，以使貸予人於擔保品價值下跌時，得逕行
      出賣質押股票受償，即俗稱之斷頭，原告既委託被告丙○
      ○向金主質押借款，且曾簽署委託書，就其未還款時，質
      押股票會遭金主出賣一節，應知之甚詳，而訴外人謝茂松
      經由被告丙○○借款後，因股價大幅下跌，曾將質押之股
      票以他人戶頭賣出，所用委託書均係由其辦理出賣，收受
      委託書時確定有蓋章（指原告印章）等情，亦據證人謝茂
      松於本院刑事庭證述明確（前開刑事卷第2 卷第122 頁、
      第123 頁反面），原告亦不否認借款尚有部分未清償，堪
      認原告質押借款之股票可能因無法清償而遭謝茂松行使質
      權出售抵償，故原告就委託被告丙○○持股票借款，及存
      券領回申請書、委託書上蓋用印章之真正，既不爭執，則
      其辯稱係被告丙○○偽造文書、侵占盜賣前開股票，尚難
      採信。
（四）另關於被告丙○○領取國產公司配股14,700股部分：
      原告雖否認委託被告丙○○領取股票，然查原告先供稱：
      聽說國產公司可領股息，去領時承辦人說已領走，經調出
      印鑑卡才發現係被告偽造等語（本院前開刑事卷第1 卷第
      124 頁反面），之後又否認收到領股通知，供稱：國產公
      司係將領股通知寄給被告（指丙○○）等語（同前卷第16
      3 頁反面），經證人即國產公司職員林訓正於刑事庭證稱
      領股通知係寄至原告之通訊地址，及領取配股需繳納稅款
      後（同前卷第1 卷第180 頁），原告始又改稱：係收到通
      知去問被告，被告丙○○表示幫其繳稅，股票3 個月後入
      帳，其僅委託被告丙○○繳稅，並未委託被告丙○○領取
      股票等語（同前卷第222 頁），故原告就有無收受國產公
      司之配股通知、如何知悉配股事宜、有無委託被告丙○○
      辦理繳稅等事項，前後供述不一，已難逕認其主張為真。
      而依證人林訓正於刑事庭之證言可知，原告所有之國產股
      票，於84年8 月12日領取配股14,700股時，應繳稅款為22
      ,050 元 ，領取配股通知係以郵遞寄到臺北縣蘆洲鄉○○
      街201 號2 樓原告之通訊地址，領取配股時所持之通知單
      並非補發，而係寄到通訊地址之正本等情以觀，可認配股
      通知單確係寄交原告收受，再參諸原告已承認其委託被告
      丙○○代繳稅款，而繳納稅款之目的即在領取配股，自堪
      認被告丙○○於刑事案件所辯係受原告委託設立印鑑卡領
      取配股，應可採信，原告主張被告偽造文書侵占配股，尚
      屬無據。至於該配股嗣後雖經賣出，然原告既曾委託被告
      丙○○將股票質押借款，且原告亦自承至84年10月2 日止
      仍積欠借款200 餘萬元未清，是此部分配股是否亦為質押
      借款之股票，原告如未能提出所有質押借款詳情以供查核
      ，亦難憑原告所述得窺全貌，雖原告主張其質押之股票價
      格顯足擔保借款，惟股票價格漲跌本非固定，依原告及訴
      外人謝茂松所述，84年6 月至9 月是呈下跌行情，且參酌
      原告於被告京華證券公司84年之股票買賣資料可知原告從
      事股票交易金額甚鉅，其該年度買進總金額為253,364,00
      0 元，賣出總金額為234,815,172 元，亦有客戶對帳單在
      卷可憑，是其資金週轉應非如原告所述單純，原告既未舉
      證系爭配股賣出帳戶與賣得價款，與被告丙○○有何關聯
      ，則難逕認系爭配股係由被告丙○○所侵占，是原告此部
      分之主張，亦難信為真實。
六、另原告主張被告京華證券公司為被告丙○○之僱主，應就被
    告丙○○之侵權行為連帶負損害賠償責任一節，經查，原告
    主張被告丙○○有偽造文書、侵占等故意侵權行為一節，尚
    未能證明，已經論述如前，雖被告丙○○為證券交易營業員
    ，違反證券交易法令，為客戶提供融資管道，為法令所禁止
    ，惟原告並未能舉證被告京華證券公司事前知情同意或事後
    容認，則被告丙○○所為應係其個人行為，尚難認其所為屬
    受僱人職務上之行為，而得令僱主即被告京華證券公司依民
    法第188 條或第185 條之規定，連帶負侵權行為責任，是原
    告主張被告京華證券公司應連帶負損害賠償責任，尚屬無據
    。
七、綜上所述，原告依侵權行為之規定，請求被告連帶給付原告
    9,317,260 元，及自84年10月7 日起至清償日止，按年息百
    分之5 計算之利息，為無理由，應予駁回。原告既受敗訴判
    決，其假執行之聲請即失所依據，應併予駁回。
八、因本案事證已臻明確，兩造其餘主張陳述及所提之證據，經
    審酌後於判決結果無影響，無庸詳予論述，附此敘明。
九、據上論斷：原告之訴為無理由，並依民事訴訟法第78條判決
    如主文。
中　　華　　民　　國　　94　　年　　11　　月　　11　　日
                  民事第一庭  法  官  劉穎怡
以上正本證明與原本無異。
如對本判決上訴須於判決送達後20日內向本院提出上訴狀。
中　　華　　民　　國　　94　　年　　11　　月　　14　　日
                              書記官  陳玉敏
附表：
編號               股票名稱           股數
１、               台光               6 萬股
２、               國產               6 萬股
３、               台光               2 萬股
４、               國產               5 萬股
５、               中纖               2 萬2千股
６、               聯發               2 萬5 千股
７、               華銀               3 千股
８、               國壽               4 千股
９、               一銀               5 千股
１０、             中工               2 萬股
１１、             中紡               2 萬股
１２、             華紙               1 萬股
１３、             中工               3 萬股
１４、             寶建               9 千股
